臺灣高等法院高雄分院刑事判決　　　　　　　　　九十年度重上更(四)字第九九號
　　上　訴　人
　　即　被　告　甲○○
　　選任辯護人　吳建勛律師
　　　　　　　　游雪莉
　　　　　　　　吳賢明
右上訴人因侵占案件，不服臺灣高雄地方法院八十二年度訴字第三七三七號中華民國
八十二年六月九日第一審判決（起訴案號：臺灣高雄地方法院檢察署八十一年度偵字
第一二七四號），提起上訴，判決後，經最高法院第四次發回更審，本院判決如左：
      主  文
原判決關於甲○○部分撤銷。
甲○○連續意圖為自己不法之所有，而侵占對於業務上所持有之物，處有期徒刑捌月
。
      事  實
一、甲○○自民國七十九年十一、十二月間起至八十年七月三十一日止，擔任高雄市
    三民區○○○路二八號南雄輪胎股份有限公司（以下簡稱南雄公司）倉庫管理員
    ，八十年八月一日起升任組長（至八十一年四月間止），均負責輪胎進貨入庫及
    出貨之點收管理等工作，為從事業務之人，竟意圖為自己不法之所有，基於概括
    之犯意，於其任職期間，竟連續自八十年三月五日（即附表三編號1.所示之時間
    ）起，至八十一年二月二十五日（即附表三編號12.所示之簽收單，其中二百十六
    條輪胎係甲○○於八十年十二月三十日起分三日予以簽收侵占，另一百五十條輪
    胎於八十一年二月二十五日，由新竹貨運公司載送至南雄公司予甲○○簽收侵占
    ，而甲○○在簽收單上簽名，但未交會計小姐入帳）止之期間，藉由南港輪胎股
    份有限公司（以下簡稱南港輪胎公司，係南雄公司之母公司）出貨輪胎至南雄公
    司而委由新竹貨運公司運送之機會，以倉庫內存放輪胎過多無法進貨入庫為由，
    於簽收後，將部分輪胎存入倉庫，部分囑由新竹貨運司機將輪胎運至新竹貨運公
    司高雄站（高雄市○○路六五巷五號）存放，以為保管，或以輪胎規格不符為由
    ，命新竹貨運公司司機運回高雄站，而不予簽收，惟事後，再至新竹貨運公司予
    以領取簽收，並取走部分輪胎，其中附表三所示之客戶簽收單，計十三張，甲○
    ○則於簽收後，故意不依公司規定，將「客戶簽收單」影印一份交付該公司會計
    人員登記入帳，以利於其侵占輪胎（簽收單未登記入帳，表示貨物未入倉庫，以
    使南雄公司倉庫內輪胎之數量短少，盤點時不易發覺）。甲○○則陸續將未登記
    入帳輪胎中之部分（即附表一所示之簽收單部分），自南雄公司倉庫或新竹貨運
    公司予以提取（並非未登記入帳之輪胎，整批同時全部侵占，而係陸續侵占部分
    ，因此部分輪胎於盤點時仍存在且係未登記入帳之輪胎，部分存入倉庫而經公司
    提領售出），而以此方式分次侵占其業務上持有之物，共侵占如附表一所示之輪
    胎（共五百九十九條輪胎）。嗣經南雄公司於八十年十二月二十九日清點倉庫存
    貨時，發現短少輪胎，始開始查輪胎短少之原因及去向。嗣於八十一年二月二十
    日，甲○○通知新竹貨運公司將附表三編號10.所示之輪胎一百零一條運回南雄公
    司，同年二月二十五日新竹貨運公司又運送先前甲○○以南雄公司倉庫內存放輪
    胎過多為由，囑由新竹貨運公司司機運送至新竹貨運高雄站存放之附表三編號12.
    所示簽收單其中之輪胎一百五十條，經南雄公司人員予以查核，始發現該簽收單
    所載之其餘二百十六條輪胎，早已由新竹貨運公司運來交付甲○○，而甲○○並
    未將該批輪胎入帳，因而報警查獲。
二、案經南雄公司訴由高雄市政府警察局移送臺灣高雄地方法院檢察署檢察官偵查起
    訴。
      理      由
一、訊據上訴人即被告甲○○，固供承其為南雄公司之庫倉管理員（嗣於八十年八月
    一日升任為組長），負責南雄公司倉庫輪胎進貨入庫、出貨點收等之業務，有簽
    收如附表三所示之簽收單。惟矢口否認有右揭侵占南雄公司輪胎之犯行，辯稱：
    伊負責南雄公司之倉庫管理業務，若有南港公司輪胎發貨至南雄公司，均由伊點
    收清楚後，伊會在客戶簽收單上簽名，再交由新竹貨運公司送貨員收執，並影印
    一份簽收單交由南雄公司會計人員登記入帳，輪胎則全部入倉庫，伊有簽名之簽
    收單一定會交一份影印本給公司會計人員登記入帳。惟南雄公司倉庫存量有限，
    當南港公司委託新竹貨運公司運到之輪胎數量很多時，有時倉庫無法容納，伊即
    會叫新竹貨運公司送貨員將部分輪胎運至新竹貨運公司營業所存放，日後伊再到
    新竹貨運營業所簽收領取，或由新竹貨運將原車運回南雄公司，由伊清點後簽收
    再依規定之流程進入倉庫，至於南雄公司為何會缺少一千餘條輪胎，伊不知情，
    公司不能將盤點發現短缺之輪胎全部歸責於係伊侵占，伊並沒有侵占公司之輪胎
    云云。
二、惟查：
  (一)南雄公司於八十年十二月底盤點公司倉庫存貨，確實短少如附表一所示之輪胎，
    合計一千六百四十一條，業據南雄公司代表人謝爾榕及南雄公司委任代理人阮世
    賢律師在前審中指訴在卷，並有南雄公司八十年一月一日至八十年十二月二十八
    日輪胎損失清單一份附卷可稽。惟輪胎短少數量，不能推定全數均係被告所侵占
    （詳後述），合先明。
  (二)南雄公司倉庫輪胎進貨及出貨及保管之流程，業據被告甲○○於警訊中供稱：係
    新竹貨運公司將輪胎運至南雄公司，由公司業務及送貨員負責協助下貨，貨全部
    下完後，再由我負責點收，點收時由新竹貨運司機所帶的貨單（即手板）按貨別
    點收，點收無誤則由我簽收，在簽收單（即新竹貨運公司之客戶簽收單）上簽署
    完畢，再由我影印二張，一張由送貨員帶回，另一張由我交給會計小姐登記入帳
    ，如果公司倉庫貨太多，而台北南港輪胎公司有貨櫃到高雄新竹貨運站，貨就停
    放站內，如果公司送貨員要出貨，公司又沒貨，而在該貨櫃內，又有該業務員所
    需要之貨時，我即通知新竹貨運，則新竹貨運司機會在該站拆櫃，先行運送南雄
    公司所要的貨到公司，等該貨櫃全部托運至南雄公司，把貨全部下完時，再點收
    簽認，通常此情形，公司主管或業務員都知道等語。（見警訊卷第三頁反面、第
    四頁），又據被告在本院調查中所供述稱：「簽收單是隨同貨物一同下來，．．
    ．有時，我核對清點簽收後，因倉庫放不下時，我還會託新竹貨運原車放回（新
    竹貨運）營業所存放，那這些輪胎我就不會簽收，我是等日後所有的貨再由新竹
    貨運將整個貨櫃拖到我們的倉庫存放我才會清點簽收，我從未在新竹貨運營業所
    簽收過簽收單。」等語（本院卷第七十四頁）。足認被告甲○○依南雄公司進出
    貨之流程係於新竹貨運運送之輪胎全部運至南雄公司下貨點收無誤後，始於簽收
    單上簽字，再入南雄公司倉庫。
  (三)查告訴人南雄公司關於新到輪胎進庫入帳之流程，係南港輪胎公司委由新竹貨運
    公司將輪胎運至告訴人公司，貨物抵達時由倉庫管理員即被告甲○○具實清點收
    取輪胎條數後，在新竹貨運公司客戶簽收單領貨簽收處簽名，並由被告甲○○影
    印簽領後之客戶簽收單，交給告訴人公司會計小姐（先後為蔡淑惠、林玉招、陳
    玉珠）據憑辦理入帳（庫）手續並輸入電腦，以為倉庫電腦帳以供查核，而會計
    小姐接獲南港輪胎公司寄交之統一發票與倉庫入庫數互相勾稽，若有差異（短少
    ），則列入「在途存貨」（即尚未送到之輪胎），此經南港輪胎公司、告訴人南
    雄公司分別具狀陳述明確（偵卷八七頁背面、本院前審重上更（三）卷第八十四
    至九十三頁），復經原南雄公司副理（同時代理業務經理）郭彭金吉結證屬實（
    警卷第二十頁背面）。因告訴人南雄公司於八十年底清點公司存貨時，發現短少
    輪胎一千六百四十一條，已如上述。故首要查明者，係上開輪胎流落何處，是否
    新竹貨運公司未將之運至南雄公司？或者係運抵後，負責簽收入之被告甲○○未
    將之入帳或入庫？而予以侵吞？經查：告訴人公司於八十年底年終盤點，經告訴
    人公司會計課長陳素英發現台北南港輪胎公司有出貨，但告訴人公司並未收到貨
    物，乃向新竹貨運公司查詢，並影印送貨簽收單而加以核對，而發現簽收單有未
    登記入帳等情，已據證人陳玉珠、陳素英證述明確（警卷卅一頁至卅四頁）；陳
    玉珠更明確證述：「因為南雄公司與南港公司於八十年十二月底盤查對帳，才發
    現南港公司有出貨，而我們公司未登帳，才向新竹貨運公司核對後，才知道有十
    七張簽收單甲○○有簽名，但公司未收到簽收單，電腦上也無登記入帳之資料，
    因此才向新竹貨運公司影印這十七張未收到之簽收單」，「我只負責將簽收單上
  的進貨輪胎數統計登帳，我不負責點收輪胎，至於輪胎是否有進倉庫，我則不清
    楚」，「（簽收單）都是由甲○○於點收後在簽收單上簽名才交給我登帳統計」
    （警卷第卅一頁背面、卅二頁），並有簽有「許」字及註明簽收日期之「客戶簽
    收單」十七張，其中附表三編號12.所示之簽收單重覆影印三張，附表三編號9.所
    示之簽收單重覆影印二張故實際只有十四張（其中部分非被告甲○○簽寫，詳後
    述）附於偵卷第三頁至十七頁可稽。雖證人即南雄公司會計陳玉珠於八十年六月
    間到職，其到職後就附表三編號一至四，亦查無入帳記錄，且據証人即七十九年
    三月一日至八十年三月三十一日間任職南雄公司會計之蔡淑惠在本院調查中到庭
    証稱：公司通常都是上班進貨，所以伊在當天下班前就可以把進貨情形登記入帳
    完畢，除非沒有收到簽收單，否則都會登記入帳等語（本院卷第一百六十二頁）
    。可見新竹貨運公司確有將此部分之輪胎運到，但被告並未將此部分之輪胎簽收
    單於簽收後交付予會計人員登記入帳，而被告甲○○亦供承其依規定流程應將簽
    收單影本交付會計小姐登記入帳，其明知應交付會計小姐登記入帳而未交付。且
    參酌告訴人公司八十年底盤點後，發現貨物短缺，經向總公司（即南港輪胎公司
    ）查詢，共發現有十七張（簽收單）貨物在途，電腦沒有入帳記錄，郭彭金吉遂
    詢問被告甲○○是否有貨物在途，或已簽具領貨簽收單，而輪胎置放在新竹貨運
    公司，被告甲○○答稱「沒有」等情，亦據告訴人具狀指訴陳明在卷（本院上更
    二卷八十三頁背面、八十四頁），復經證人郭彭金吉證實在卷（原審卷八十二年
    一月二十日筆錄）。足見被告甲○○係故意不將簽收單交付告訴人公司會計小組
    登記入帳，且於告訴人公司查詢時，仍予以隱瞞實情，俾便其日後陸續分次侵吞
    前揭簽收單之部分輪胎，甚為明顯。
  (四)關於卷附之客戶簽收單是否被告甲○○所親自簽收？及數量為何？經查：告訴人
    於警訊時提出未入帳之簽收單共有十四張，附於偵卷第三頁至十七頁（即附表三
    編號1.至12.、及附表四所示），附表三編號11.所示之簽收單係新竹貨運公司送貨
    員張銀和所簽收，此經證人張銀和證實（警卷第十五頁），而被告甲○○則供稱
    伊授權同意張銀和代簽名等語（偵卷卅二頁背面），而附表三編號１至10.號、12.
    號所示簽收單，均由被告甲○○簽收，此經甲○○自承在卷（警卷第十六頁）。
    另附表三編號13.之簽收單係被告甲○○於八十年十一月十八日簽收，但其中一百
    五十一條部分，經盤點未發現，此有告訴人公司盤點清單可稽（附於本院上訴卷
    一三六頁），該簽收單於告訴人盤點後，被告甲○○始於八十年十二月卅一日提
    出交付會計小姐入帳，此經告訴人具狀陳明（附於本院上訴卷一三三頁背面、一
    三四頁），並有該簽收單附卷可稽（附於同上卷一四五頁）。另附表四編號1.所
    示之簽收單上簽收處記載「吳」，被告甲○○供述係南雄公司送貨員吳以瑞簽收
    （警卷六頁），而新竹貨運公司送貨員張銀和則證述係吳忠慶（南雄公司營業課
    長）簽收（警卷十六頁）。又附表四編號2.所示之簽收單係被告李如彬簽收，已
    據同案被告李如彬自承在卷（偵卷第卅二頁背面、原審卷八十二年一月二十日、
    二月十五日、三月三日筆錄），復經被告甲○○證實無誤（警卷第六頁背面），
    故附表四所示之簽收單均非被告甲○○簽收，應堪認定。因此被告親自簽收或授
    權他人簽收而未交付會計小姐入帳之簽收單共有如附表三所示之十三張。又原審
    提示偵卷第三頁至十七頁未入帳之客戶簽收單詢問證人陳玉珠，雖陳玉珠證述：
    該簽收單是否有交伊入帳，已沒有印象，無法辨識云云（見原審卷八十二年一月
    二十日筆錄），惟證人陳玉珠已於警訊陳述被告甲○○交給伊之簽收單都有入帳
    ，業如前述，而且南雄公司提出之八十年度廠商進貨明細表，已入帳之簽收單高
    達六百八十四張（置於卷外），故陳玉珠自不可能於八十二年一月二十日原審訊
    問時，尚能明確記憶其負責登記入帳之每一張簽收單，故陳玉珠前揭所証述，尚
    不能作為有利於被告甲○○之認定。
  (五)關於附表三所載之簽收單上輪胎，其流向為何？經查：
    1.據證人張銀和證稱：伊所載運之輪胎有七張簽收單（即附表三編號5.6.7.8.11.
      12.，附表四編號1.），都有送去南雄公司，其中第八０一─００三─一八三一
      號簽收單（附表三編號12.）所載之輪胎，有部分貨未送去南雄公司，「（上開
      簽收單）打勾之部分有送去，但未打勾部分代表未送貨，因為南雄公司容納不
      下貨，才未送去。未送之部分，放在我們（新竹貨運）公司內，後來才由我們
      公司的另外司機送去南雄公司」云云（本院上訴卷一五四至一五五頁）。對於
      附表三編號12.號簽收單所載之輪胎，被告於警訊時供稱：新竹貨運張銀和運送
      一百七十六條來南雄公司，由伊點收入庫。另外四十條輪胎，由吳忠慶課長、
      洪舜明送貨員、業務葛孝悌運給客戶，未辦入庫手續。另外一百五十條是我叫
      新竹貨運司機陳文隆（於八十一年二月二十五日）運到南雄公司云云（警卷八
      頁背面），足徵此批輪胎二百十六條部分運來告訴人公司時，被告甲○○未於
      簽收單簽名，亦未入帳，而由被告得以支配使利用。
    2.證人李定洲（新竹貨運司機）證稱：「（我運送的輪胎）有編號八０一─００
      一─二三七一號、八０一─００一─三八二六號、八００─二０三─四五四一
      號、八０一─００一─四七二五號、八００─二０四─三八七三號、八０一─
      ００二─六四二六號、八０一─００二─六三一二號、八０一─００二─０三
      九五號（即附表三編號1.2.3.9.10.13.號、附表四編號1.2.），共八張（簽收單
      的貨），但其中八０一─００二─０三九五號、及八０一─００二─六四二六
      號（即附表三編號13.10.號）之貨未送去，寄放在我們公司。未送之原因是南雄
      公司的外務員甲○○向我們說因他們公司盤點中，倉庫容納不下，甲○○說暫
      時放我們那邊。：：貨有無進入倉庫我不知道，但貨由甲○○點收的，未送去
      之貨，我有騎機車載甲○○去點貨」（本院上訴卷一五五頁背面、一五六頁）
      。足見李定洲所運送之上開輪胎，有部分已運抵告訴人公司，部分仍置放在新
      竹貨運公司，且被告甲○○均已清點核對運送來之貨。
    3.證人高豐盛（新竹貨運公司司機）結證：伊所運送輪胎，有時與李定洲一起送
      貨，計有查貨號碼八０一─二０三─四五四一、六一八四、五六五二（按，查
      無五六五二號）及八０一─００二─六三一二號（即附表三編號3.4.9.）簽收
      單所載之輪胎，均送至南雄公司交由甲○○點收，並入南雄公司倉庫等語（見
      本院上訴卷一五六頁）；又證人陳文隆（新竹貨運公司司機）結證：查貨號碼
      八０一─００二─六三一二號（即附表三編號9.）簽收單所載輪胎是伊跟隨司
      機去南雄公司卸貨，交由甲○○點收後，未再運回新竹貨運公司等語（本院上
      訴卷一五七頁）。是上述輪胎均已送抵告訴人公司。
    4.由前揭證人所述，被告甲○○簽收而未入帳如附表三所示之簽收單，其上所載
      之輪胎，部分已運抵告訴人公司，部分根本未運抵告訴人公司，而仍置放在新
      竹貨運公司。
  (六)至於被告甲○○為何將由南港公司發貨運至告訴人公司之輪胎置放在新竹貨運公
    司高雄營業所，被告甲○○辯稱：因為南雄公司倉庫容納不下，才寄放在新竹貨
    運公司，這是常有之事云。經查，據南雄公司原營業課長吳忠慶結證：「我負責
    銷售，倉儲部分幫忙監督，甲○○的業務需經我監督，進貨要跟我講，出貨要我
    簽名，公司有貨放在新竹貨運，這事上面知道，出貨有時也到新竹貨運提貨。」
    等語（見原審卷八十二年四月廿八日審判筆錄，原審卷未編頁次），南雄公司原
    倉庫管理員及送貨員吳以瑞結證：「倉庫擺不下輪胎，會先將貨寄放在新竹貨運
    公司」（本院上訴卷第五十一頁）「業務員開單子給我們去倉庫載貨，也曾去過
    新竹貨運公司載貨，所以去新竹貨運公司載貨，乃因公司倉庫擺不下貨，才將貨
    放在新竹貨運，這是我未去南雄公司股務前，該公司就有此慣例」（本院上訴卷
    第一七五頁）等語，南雄公司營業部職員王明傳結證：「南雄公司進貨由倉庫人
    員點收，我也曾點收過，倉庫容納不下時，有將貨放在新竹貨運公司之情形」等
    語（本院上訴卷第一七六頁），依上述證人所述，告訴人公司於倉庫無法容納時
    ，固有將輪胎寄放在新竹貨運公司之情形。惟被告甲○○已自承其將輪胎寄放在
    新竹貨運公司之事，並未報告告訴人公司，新竹貨運公司亦未出具保管條（警卷
    第二頁）。且証人即新竹貨運經理林文華於警訊中證稱：「南雄公司之倉庫管理
    員以倉庫已滿，無法簽收貨品，本公司拖回貨櫃保管時，管理員（指南雄公司倉
    庫管理員甲○○）以需某項規格輪胎，到本公司停車廣場提貨，本公司基於職責
    會把簽單貨品全數點交給管理員，管理員簽收後，本公司即不負保管責任 (警卷
    第二八頁背面)；「我們公司代理南雄公司保管輪胎並不開立保管條給南雄公司
    ，因公司送貨之簽收單有南雄公司倉管員簽收即可，公司（新竹貨運公司）不負
    責保管，且南雄公司之倉庫管理員甲○○及其公司人員均可自行到公司提貨」（
    警卷第二十七頁）；又於偵查中供稱：「如果南雄公司之倉庫不夠用，我們運送
    之輪胎又運回新竹貨運公司，以前也有這一例子，但通常南雄公司不簽收」等語
    （見偵查卷第六五頁）。在本院調查中亦証述稱：「．．．新竹貨運公司倉庫只
    是讓他（被告）先暫存放，從貨櫃下櫃到我們的倉庫被告就會簽收，被告來提領
    時我們就會讓他提領，．．．甲○○簽收後雖然放在我們的倉庫裡但是我們不負
    保管責任，被告如何領取我們都沒有紀錄。」等語（本院卷第一二三頁）。因此
    依證人林文華所述，若告訴人公司之輪胎貨物寄放在新竹貨運公司時，被告甲○
    ○應不予簽收，且此亦為事理之常，因貨物既尚未點收入庫，即不應在簽收單上
    簽名，惟被告確有將運送至告訴人公司之部分輪胎簽收後未進入告訴人公司倉庫
    ，卻託放在新竹貨運公司倉庫內，日後再前來提領。且證人即南雄公司副理郭彭
    金吉（同時代理業務經理）於原審法院審理中證稱：「南雄公司並未授權甲○○
    可將輪胎貨品寄放新竹貨運站，且點收後則須一次入庫，不允許簽收後分批入庫
    」等語（見原審卷八十二年二月十五日審判筆錄）；在甲○○擔任倉庫管理員前
    ，從未發現有人不守規定把輪胎託在新竹貨運公司內云云（本院上訴卷第二三六
    頁背面）。查輪胎並非無甚價值之物品，設若告訴人公司同意將運送至其公司之
    輪胎寄放在新竹貨運公司，衡情必會在提領簽收上予以管制，或派專人在新竹貨
    運公司倉庫負責點收管理，否則，如前所述，新竹貨運公司僅同意供置放而不負
    管責任，則告訴人公司豈有可能對已簽收而寄放在新竹貨運公司之大量輪胎不加
    以提領管制，而得任人隨意提領取走。綜上，顯然甲○○係擅自決定將應同時入
    庫之輪胎寄放在新竹貨運公司，且此事為其部分同事知悉，而有上述証人之陳述
    知道寄放輪胎在新竹貨運公司一節。惟被告甲○○對於新竹貨運公司運來而未入
    庫之輪胎，竟予簽收且不予入帳，又置放在新竹貨運公司，任其得隨意提取，已
    可見其為使利自己日後得私自提領；而予侵占入己之意圖。且證人林文華於警訊
    時更證述：被告甲○○曾以倉庫已滿，無法簽收貨品為由，要司機將貨物拖回新
    竹貨運公司保管，這種情形有三、五次之多；「據司機李定洲稱：甲○○曾以倉
    庫貨滿或規格不合而拒簽（簽收單），以後又以需要提貨，到本公司簽收：：」
    （警卷第二八頁背面、二九頁）。被告甲○○既以規格不符為由而拒絕簽收後，
    又私自至新竹貨運公司予以簽收並提領，且又不同時將輪胎回告訴人公司入庫
    且入帳，而仍置放在新竹貨運公司，使告訴人公司無法正確掌控該輪胎，更加可
    見被告甲○○有將之侵占之意圖及行為甚明。
  (七)至於被告甲○○對於上述輪胎之管理情形為何？經查：證人李定洲證述：甲○○
    任倉庫管理員職務時，曾來（新竹貨運公司）營業所提領過輪胎，：：吳以瑞（
    告訴人公司倉庫管理員）未曾向我提領過」（警卷廿四頁背面）；新竹貨運公司
    寶僑物流主任王昭雄證稱：「南雄公司寄放在物流組之輪胎，都是甲○○和其公
 司的人開車來領」（警卷第三十頁）。是被告甲○○有自行取走置放在新竹貨運
    公司之輪胎，且又和其公司不知情之不詳姓名同事前往提領取走（因上述輪胎均
    未入帳，且放在新竹貨運公司未予提領管制，故被告得自由提領取走，何時提領
    及取走輪胎之數量，告訴人公司均無從知悉管制）。又證人林文華證述：「甲○
    ○曾於八十年十月七日簽收輪胎二四四條（即附表三編號10.所示部分），甲○○
    表示要盤點而寄放在本公司（新竹貨運公司）物流組倉庫，其中一四二條（應為
    一四三條）於八十年十月七日至八十一年二月廿日之間，由甲○○及其他南雄公
    司人員提走，另一○一條物流組之方樹生（於八十一年二月二十日）接到甲○○
    之電話後派陳文隆送到南雄公司」等語（見警訊卷第二十六頁反面）。證人方樹
    生雖到庭陳述：伊未接獲甲○○電話，亦未派陳文隆運送上述輪胎，然亦證述，
    因事隔已久，沒有印象了云云（本院更二卷二四頁）；而陳文隆亦到庭證述對於
    載運該一０一條輪胎一事，已沒印象云云（本院更二卷一一四頁背面），然此部
    分事實，已經被告甲○○於警訊時自承甚明（警卷第二頁），證人謝榮鐘（南雄
    公司經理）證述：新竹貨運送一０一條輪胎來時，我發現沒有明細表，甲○○說
    以前有陸續進貨，我查到簽收之規格相符，但條數不符云云（原審卷八十二年一
    月二十日筆錄）而此部分輪胎，被告甲○○已簽收但未入帳，惟告訴人於盤點時
    ，為何不向告訴人公司報告，反而私自於盤點後數月，私自通知新竹貨運公司將
    貨物送至告訴人公司。又證人李定洲證述：「在八十年七月份有一批小胎，數量
    約七百二十條，由甲○○到營業所點收簽字，：：：到八十一年二月初過完年，
    再由張銀和陸續載到南雄公司」（警卷二十五頁背面）；證人張銀和證述：「（
    甲○○）曾自己開南港輪胎公司的貨車自行到我們倉庫內載運輪胎回去」（警卷
    十四頁背面）；「我確實有載該批貨（李定洲所指之前揭七百二十條小胎），有
    四次，甲○○叫我載到南雄公司倉庫廣場下貨，由甲○○點收，約七百條左右」
    （警卷十六頁），是被告甲○○顯未依告訴人公司規定管理輪胎之入庫及入帳，
    而係由其隨意簽收及通知新竹貨運公司送貨員依其指示載運輪胎。又附表三編號
    12.所示之簽收單記載之輪胎，計有三百六十六條，被告於八十一年二月二十五日
    簽收，此有該簽收單可稽，惟八十一年二月二十五日運到告訴人公司之輪胎只有
    一百五十條，此經被告甲○○自承在卷（警卷第二頁），復經證人郭彭金吉證述
    屬實（偵卷第十八頁），被告甲○○辯稱其餘二百十六條輪胎早已經由張銀和送
    至南雄公司云云（警卷第二頁），被告甲○○竟未予簽收並入帳；另附表三編號
    13.部分，告訴人指陳被告甲○○於八十年十一月十八日簽收，但至八十年十二月
    二十八日盤點時，仍未將其中一百五十一條之輪胎交出入庫，業如前述。足徵被
    告甲○○對於前揭輪胎，並未依告訴人公司規定點收入庫，而係隨其個人意思將
    輪胎置於管制外，再由其予以任意取走，且於公司盤點時，仍不將輪胎交出或將
    短缺之情報告告訴人，更可見其心虛之情境。又其中一百五十條部分應認係被告
    未予入帳予以侵占後（雖置放在新竹貨運公司，但屬自己可隨時隨意提領取走之
    實力支配下），因公司盤點後，被告恐遭發現，始於八十一年二月二十五日請新
    竹貨運公司將該一百五十條輪胎送回南雄公司由被告簽收，益徵其有為自己不法
    所有之侵占意圖及行為甚明。
  (八)又告訴人南雄公司原營業課長吳忠慶雖於原審證述：「我負責銷售，倉儲部分幫
    忙監督，甲○○的業務需經我監督，進貨要跟我講，出貨要我簽名，公司有貨放
 在新竹貨運，這事上面知道，出貨有時也到新竹貨運提貨。」等語（見原審八十
    二年四月廿八日審判筆錄）惟告訴人具狀陳稱：吳忠慶係屬營業部分，負責銷售
    ，如營業員以超過公司同意出售之價格出售貨物，自應經由其簽名同意出售，而
    倉庫屬管理部，且係甲○○獨立作業，所有進出貨均由倉管人員一人負責，是出
    貨不須經過吳忠慶簽名出貨等語（本院更二卷一三七頁），且被告甲○○於警訊
    時對於告訴人公司出貨之流程，供承：「出貨是根據公司業務員所提出貨單，在
    公司倉庫內由我點交出貨、公司沒有明確規定在新竹貨運公司高雄倉儲站，我不
    能點交出貨，新竹貨運高雄倉儲站更不能自行出貨」；「業務員拿提貨單給我，
    我照提貨單上種類、數量由倉庫內點交給業務員，同時把四聯單第一聯應收聯，
    第二聯發票聯，第四聯客戶聯等交給業務員送貨，我留下第三聯倉庫再交給會計
    入帳。」（警卷第五頁）；又證人謝榮鐘（南雄公司經理）證述：甲○○擔任倉
    庫主任（又稱組長），倉庫共有甲○○、吳以瑞、洪舜銘三人（本院上訴卷五０
    頁）；「出貨是由業務員寫發貨單，由業務主任或課長核價後，才將發貨單交由
    倉庫主任核發貨單與送貨數量是否吻合，才送上車」（同上卷第五０頁背面）。
    故證人吳忠慶基於其營業主管之職務僅係對於業務員填寫之發貨單予以核可，並
    非貨物由倉庫運出之前，除倉庫主任甲○○同意外，仍需吳忠慶核可，蓋倉庫貨
    品之進出貨管理並非其職務，其理甚明，況且吳忠慶自稱有幫忙監督倉儲，惟為
    何如本件之有大批輪胎未登記入帳及未入庫，而伊仍不知曉﹖因此，證人吳忠慶
    所証稱之前揭出貨流程（正常情況出貨時）等情節，尚不能據以作為有利於被告
    甲○○之認定。
  (九)又被告甲○○另辯稱：伊接任倉庫管理員時，並未清點倉庫；及伊下班後，倉庫
    鑰匙由郭彭金吉保管，故輪胎短少，不能完全由伊負責云云。然查：雖甲○○於
    七十九年十一月接任南雄公司倉庫管理員時，原承辦人並未清點存貨移交與甲○
    ○，且南雄公司倉庫之鑰匙，白天上班時間由甲○○保管，下班後交由主管或業
    務經理郭彭金吉等人保管，業據郭彭金吉結證明確（見本院上訴卷第一二八、二
    三六頁、警卷第十八頁）；核與南雄公司經理謝榮鐘結證情節相符（見本院上訴
    卷五十一頁、五十二頁）；又甲○○任職倉庫管理員期間，曾經請假，但公司仍
    照常出貨，郭彭金吉亦曾利用假日出貨，亦據郭彭金吉及謝榮宗陳述在卷（警卷
    第二十一頁）；但郭彭金吉於本院前審另指稱「七十九年盤點時貨有多出來，未
    短缺」，參與七十九年盤點之會計師曾光敏亦証稱「七十九年間公司賺錢了」（
    見本院上訴卷第一二八、一二九頁），且七十九年十二月二十九日，告訴人公司
    曾盤點倉庫，此亦有盤點通知可稽（附於本院更二卷一九三頁）益徵被告甲○○
    交接前，倉庫存貨並無短少之情形發生，又假日僅出貨一次，並有在簽單註明「
    假日出貨」等情，已據證人郭彭金吉證述在卷（本院上訴卷二三六頁），並稱：
    依公司慣例，鑰匙與現金，於下班後，均送至保管箱存放，第二天再取出云云（
    本院更二卷七五頁），且證人謝榮鐘亦證述：「下班後甲○○鎖好，才交由郭彭
    金吉。倉庫有新光保全，設定後即不進出」（本院上訴卷五０頁背面）。綜上，
    被告甲○○將其職務上所掌管之輪胎數量短少不符，推諉責任予係因前手交接不
    足或其他人盜領所致，顯難採信。
  (十)至於附表二所列之輪胎部分，同案被告李如彬（已經判決無罪確定）於偵查及原
    審法院審理中均坦承於八十年四月十六日有代替甲○○於客戶簽收單上簽「許」
    字，以示貨物進庫，共收取輪胎二百二十條，此有偵查卷第六頁客戶簽收單可証
    （即查貨號碼單000－000－0000號），且偵查中經高雄市政府警察局
    鑑定其簽「許」字之筆跡與被告所自承其親簽之「許」字，字跡並不相符，有高
    雄市政府警察局簽呈及鑑定結果說明在卷可稽（見偵查卷第十八頁），而被告李
    如彬代收取之二百二十條輪胎，其中有附表二所示之二百十條輪胎短缺（見損失
    清單，偵查卷第二十七頁），雖甲○○於偵訊時供承：「（問：有無代簽名之事
    ﹖）可能我很忙時，我同意他們代簽名」（偵訊卷卅二頁背面），惟其於警訊時
    已否認有點收附表二所示之輪胎，亦不知李如彬代為簽收之情事（警卷第六頁背
    面、七頁），而該簽收單係同案被告李如彬所簽收，且復無其他証據足証該部分
    輪胎係同案被告李如彬簽收後，由被告予以侵占，故此部分短缺之輪胎，自難認
    係被告所侵占。
  (十一)綜上所述，被告甲○○於簽收（收受）前揭輪胎後，並未將簽收單入帳（交會計
    小姐登記），將部分輪胎置放在告訴人公司倉庫，部分置放在新竹貨運公司，而
    被告甲○○又係告訴人公司輪胎運出（出貨）時之最後把關者，其故意未依照公
    司作業流程規定，將其收受之輪胎未登帳列入管理，顯係利其予以侵占。且其明
    知告訴人公司於八十年十二月二十八日盤點，被告亦有參加盤點及盤點會議，此
    有盤點通知附卷足憑（附於本院更二卷二０六頁），被告明知有輪胎未入帳，且
    有部分置放在新竹貨運公司，不僅未主動告知告訴人，反而於被詢問時故意隱瞞
    ，益徵其有侵占之犯意及行為甚明。又告訴人盤點後，共有短缺如附表一二所示
    輪胎共一千六百四十一條，除附表二部分係同案被告李如彬代為簽收，並無証據
    足認係被告甲○○取走外，而附表一所示之輪胎，均有明確之規格、層數、花紋
    ，又被告所簽收故意未入帳之輪胎，如附表三所示之簽收單（存偵查卷），亦載
    有明確之規格、層數、花紋，兩相比對，告訴人所短少之輪胎，其規格層數花紋
    與簽收單相同者，方能認定係被告所侵占，其詳細數目如附表一所示，總計為八
    百十四條條，此部分罪證明確，被告甲○○所辯上情顯係卸責之詞，不足採信，
    其侵占犯行堪以認定，另被告所簽收未入帳之其他輪胎，既未發現短少，自不能
    併認被告有侵占之情事。又被告侵占前揭輪胎之犯罪時間，係在八十年三月五日
    至八十一年二月二十五日之間，業如前述，公訴人認被告甲○○侵占之時間係自
    八十年一月一日起至同年十二月卅一日止，並無任何依據，其中八十年一月一日
    至同年三月四日部分，本應為無罪之諭知，但公人亦認此部分與前開有罪部分係
    連續犯裁判上一罪關係，爰不另為無罪之諭知，附予明。
三、核被告甲○○為告訴人公司倉庫管理員（後升任為組長），負責倉庫進出貨點收
    管理，係從事業務之人，其對於業務上所持有之輪胎，予以侵占，係犯刑法第三
    百三十六條第二項之業務侵占罪。被告甲○○前後多次犯行，時間緊接，手法相
    同，觸犯犯罪構成要件相同之罪名，應依連續犯之規定，論以一罪，並依法加重
    其刑。又被告甲○○於八十一年一月一日起至同年二月二十五日止之間之侵占行
    為，雖未經起訴，惟被告甲○○此部分行為與前開論罪科刑部分，有連續犯之裁
    判上一罪關係，為起訴效力所及，本院應一併予以審理。
四、原審就此部分，因予論罪科刑，固非無見，惟被告甲○○係於八十年三月五日至
    八十一年二月二十五日之間，連續單獨侵占附表一所示之輪胎，共計八百十四條
    ，原審認定事實，認被告係於八十年一月一日起至同年十二月三十一日止，單獨
    侵占共一千四百三十一條輪胎（如原審判決附表一）、另與南雄公司送貨員共同
    侵占二百十條輪胎（如原判決附表二所示），認定事實即有未洽，被告上訴意旨
    仍執前詞矢口否犯罪，雖無足取，惟原判決既有前揭可議之處，自應由本院予以
    撤銷改判。審酌被告甲○○，利用職務上管理倉庫輪胎進出貨之便，侵占職務上
    掌管數量多達八百十四條之輪胎，告訴人公司所受損害非輕淺，且被告犯後復未
    坦白承認犯罪事實或賠償告訴人損失等一切情狀，量處如主文第二項所示之刑。
五、公訴意旨另略以告訴人所短少之輪胎如附表一所示，除已論罪科刑之八百十四條
    輪胎部分外，其餘亦是被告所侵占，另與李如彬、張銀和共同侵占附表二所示之
    輪胎，因認被告此部分亦涉犯刑法第三百三十六條第二項之業務侵占罪嫌等語。
    經查附表一告訴人短少之輪胎，未論罪科刑部分，其規格、層數、花紋，均與被
    告簽單未入帳之規格、層數、花紋不同，有偵查卷所附簽收單可資比對，此部分
    ，自不能指係被告侵占，已如前述；另附表四所示簽收單，均非被告簽收，有該
    簽收單可稽，而告訴人公司短少之輪胎其規格，與該簽收單所載相同者計有二百
    十條，即「代號Ｔ００八、規格一一二０─二０」者一百十條、「代號Ｔ００九
    、規格一一二０─二０」者一百條（即附表二所示），有南雄公司盤點清單附卷
    可稽（附於本院上訴卷一三六頁）。惟前開簽收單所載二百二十條輪胎（即附表
    四編號2.所示），係由新竹貨運公司司機李定洲運送至南雄公司，已經李定洲結
    證屬實（見本院上訴卷一五五頁、一五六頁、警卷二五頁）。是附表四編號2.所
    示客戶簽收單，顯為李如彬所偽造，而該批輪胎（附表二所示）為李如彬所收受
    ，且未交付告訴人公司，盤點時僅有其中十條存在，其餘二百十條已不在倉庫內
    ，且被告甲○○亦不知其去向，自不能令被告甲○○就此部分輪胎之短少予以負
    責，而附表四編號一之簽收單，其輪胎規格不在附表一告訴人短少數之規格內，
    自難認被告有此侵占情事，惟以上部分，公訴人認與前開論罪科刑，有連續犯之
    裁判上一罪關係，爰不另為無罪之諭知。
據上論結，應依刑事訴訟法第三百六十九條第一項前段、第三百六十四條、第二百九
十九條第一項前段、刑法第五十六條、第三百三十六條第二項，罰金罰鍰提高標準條
例第一條前段，判決如主文。
本案經檢察官林應華到庭執行職務。
中    華    民    國     九十一     年       五       月      二十二    日
                              臺灣高等法院高雄分院刑事第三庭
                       審判長法官  周賢銳
                                        法官  謝宏宗
                                        法官  莊崑山
右正本證明與原本無異。
如不服本判決應於收受本判決後十日內向本院提出上訴書狀，其未述上訴理由者，
並得於提起上訴後十日內向本院補提理由書狀（均須按他造當事人之人數附繕本)「
切勿逕送上級法院」。
                                      書記官  邱麗莉
中    華    民    國     九十一     年       五       月     二十四     日
    附表一 ：南雄公司短少輪胎數及被告侵占數
┌──┬─────┬─────┬──┬────┬─────┬─────┬─────────┐
│編號│  代  號  │  規  格  │層數│ 花  紋 │ 短少條數 │ 侵占條數 │附表三簽收單編號  │
├──┼─────┼─────┼──┼────┼─────┼─────┼─────────┤
│ 一 │Ｔ—008   │1100—20  │14  │ N868GR │ 265      │ 155      │1,9,10,12各一部分 │
├──┼─────┼─────┼──┼────┼─────┼─────┼─────────┤
│ 二 │Ｔ—009   │1100—20  │14  │ N863GR │ 226      │ 126      │1,9,10各一部分    │
├──┼─────┼─────┼──┼────┼─────┼─────┼─────────┤
│ 三 │Ｔ—021   │900—20   │14P │ N861   │ 67       │ 67       │9,10各一部分      │
│    │    022   │          │    │ N863   │          │          │                  │
├──┼─────┼─────┼──┼────┼─────┼─────┼─────────┤
│ 四 │Ｔ—023   │900—20   │14P │ N737   │ 41       │ 20       │2,12              │
├──┼─────┼─────┼──┼────┼─────┼─────┼─────────┤
│ 五 │Ａ—004‧6│825—16   │14P │ N861   │ 99       │          │                  │
│    │          │          │    │ N863   │          │          │                  │
├──┼─────┼─────┼──┼────┼─────┼─────┼─────────┤
│ 六 │Ａ—001   │825—16   │14P │ 200GR  │ 30       │          │                  │
│    │    002   │         │    │ 737GR  │          │          │                  │
├──┼─────┼─────┼──┼────┼─────┼─────┼─────────┤
│ 七 │Ａ—032   │700—16   │12P │ N863   │ 197      │          │                  │
│    │    033   │          │    │  845   │          │          │                  │
│    │    035   │          │    │  861   │          │          │                  │
├──┼─────┼─────┼──┼────┼─────┼─────┼─────────┤
│ 八 │Ｐ—003   │155—13   │4P  │    T   │ 313      │          │                  │
│    │    004   │          │    │ 802A   │          │          │                  │
│    │    005   │          │    │        │          │          │                  │
├──┼─────┼─────┼──┼────┼─────┼─────┼─────────┤
│ 九 │Ｐ023     │75—70—13│4P  │ N808   │ 321      │ 151      │13                │
├──┼─────┼─────┼──┼────┼─────┼─────┼─────────┤
│ 十 │    007   │185Ｒ14Ｃ │8P  │ N355   │ 82       │ 80       │9                 │
│    │Ｒ—007—1│          │    │  810   │          │註：本欄加│                  │
│    │          │          │    │        │          │總即被告共│                  │
│    │          │          │    │        │          │侵占之輪胎│                  │
│    │          │          │    │        │          │數合計 599│                  │
│    │          │          │    │        │          │條。      │                  │
└──┴─────┴─────┴──┴────┴─────┴─────┴─────────┘
附錄：本判決論罪科刑法條：
刑法第三百三十六條第二項：
對於業務上所持有之物，犯前條第一項之罪者，處六月以上五年以下有期徒刑，得併
科三千元以下罰金。
                                                                       Ｋ
